---
output: github_document
always_allow_html: yes

---

<!-- README.md is generated from README.Rmd. Please edit that file -->

```{r setup, include = F}
knitr::opts_chunk$set(
  collapse = TRUE,
  comment = "#>",
  fig.path = "man/figures/README-",
  out.width = "100%"
)
```

# SGF

La SGF (pour _Statistique Générale de la France_) est [l'ancêtre de l'Insee](https://www.insee.fr/fr/information/1300622), à savoir un service ministériel chargé de collecter et analyser des statistiques pour le gouvernement français entre 1833 et 1940.

Une partie de ces données a été saisie dans les années 1980 par une équipe de chercheurs franco-américains à l'Inter-University Consortium for Political and Social Research (ICPSR), situé à Ann Arbor, Michigan, États-Unis. L'Insee a [publié ici](https://www.insee.fr/fr/statistiques/2591397) 200 tableurs au format dbf portant sur les recensements de la population, la démographie et l'enseignement primaire, entre 1800 et 1925. 

Le package `sgf` regroupe, normalise et documente ces indicateurs disponibles dans la plupart des cas à l'échelon géographique du département (des arrondissements voire des chefs-lieux d'arrondissements dans quelques rares cas). Il permet également de cartographier ces indicateurs au millésime géographique du département correspondant au millésime de la donnée.

`sgf` est composé de :

- 2 tables de données (format dataframe) : 
  - __indicateurs_SGF__ : description des 40 000 indicateurs disponibles (libellé, identifiant, millésime de la donnée, échelles géographiques disponibles et millésime de la géographie)
  - __data_SGF__ : table contenant l'ensemble des données en format long (libellés, identifiants, millésime de la donnée et millésime de la géographie)
  

- 1 table de données géographiques (format sf dataframe) :
  - __geo_DEP_SGF_histo__ : contours géographiques des départements (avec leur code et libellé) selon le millésime de la géographie (cf. "géographie ci-dessous)

- 1 fonction :
  - __sgf_sfdf__ : après avoir identifié les indicateurs de son choix dans la table __indicateurs_SGF__, cette fonction permet de créer un sf dataframe avec les indicateurs en format large


## Installation

Le package `sgf` peut être installé depuis [github](https://github.com/observatoire-territoires/sgf) via la commande suivante :

``` {r eval=F}
remotes::install_github("observatoire-territoires/sgf")
```
 
Pour accéder à la documentation décrivant les tables de données, par exemple celle listant les indicateurs :
``` {r eval=F, echo=T, message=F, warning=F}
?sgf::indicateurs_SGF
```
 

## Géographie

Les contours des départements de France métropolitaine ont évolué sur la période que couvre les données de la SGF.
Les 5 millésimes de cette géographie départementale sont disponibles dans la table `geo_DEP_SGF_histo` :

```{r plot_geographie_departement, eval=T, echo=F, message=F, warning=F , dpi= 500}

library(tidyverse)
library(sf)

load( file = "./data/geo_DEP_SGF_histo.rda")

geo_DEP_SGF_histo_modifs <- 
  geo_DEP_SGF_histo %>%
  mutate(modif = case_when(CODGEO %in% '82' & ANNEE_GEOGRAPHIE == 1826 ~ "création",
                           CODGEO %in% '73' & ANNEE_GEOGRAPHIE == 1866 ~ "création",
                           CODGEO %in% '74' & ANNEE_GEOGRAPHIE == 1866 ~ "création",
                           CODGEO %in% '06' & ANNEE_GEOGRAPHIE == 1866 ~ "création",
                           CODGEO %in% '83' & ANNEE_GEOGRAPHIE == 1866 ~ "modification",
                           CODGEO %in% '54' & ANNEE_GEOGRAPHIE == 1876 ~ "création",
                           CODGEO %in% '90' & ANNEE_GEOGRAPHIE == 1876 ~ "création",
                           CODGEO %in% '88' & ANNEE_GEOGRAPHIE == 1876 ~ "modification",
                           CODGEO %in% '57' & ANNEE_GEOGRAPHIE == 1918 ~ "création",
                           CODGEO %in% '67' & ANNEE_GEOGRAPHIE == 1918 ~ "création",
                           CODGEO %in% '68' & ANNEE_GEOGRAPHIE == 1918 ~ "création")) %>%
  # ajout des départements supprimés en 1876
  rbind.data.frame(geo_DEP_SGF_histo %>%
                     filter(ANNEE_GEOGRAPHIE == 1866 & CODGEO %in% c('57','67','68')) %>%
                     mutate(ANNEE_GEOGRAPHIE = 1876) %>%
                     mutate(modif = "suppression"))

ggplot(data = geo_DEP_SGF_histo_modifs ) +
  geom_sf(aes(fill = modif),
          color = "grey70", lwd = 0.2) +
  geom_sf_text(aes(label = CODGEO), color = "grey20", size = 1.5, fontface = "bold") +
  scale_fill_manual(name = "Modifications successives\ndepuis 1801",
                    values =c("green", "orange", "red"), na.translate = F, na.value = "grey") +
  facet_wrap(~ ANNEE_GEOGRAPHIE, ncol = 3) +
  theme(axis.text = element_blank(), 
        axis.title = element_blank(), 
        text =  element_text(size = 10,face = "bold"),
        strip.text.x = element_text(size = 10, colour = "white"),
        strip.background = element_rect(fill="grey20", colour=NA,size=0),
        legend.position = c(0.85,0.3),
        legend.key.size = unit(0.2, "cm"),
        legend.key.width = unit(0.4,"cm") ,
        legend.title = element_text(size = 7),
        legend.text = element_text(size = 5),
        axis.ticks  = element_blank()) +
  labs(
    title = "Contours des départements de France métropolitaine"
  ) +
  coord_sf(crs = st_crs(2154), datum = NA)

```


## Exemple

La recherche des indicateurs se fait directement dans la table __indicateurs_SGF__ :

```{r lib, eval=T , echo=T, message=F, warning=F}
library(sgf)
```

```{r view,  results="hide"}
View(indicateurs_SGF)
```

```{r recherche_indics, eval=F , echo=F, message=F, warning=F}
indicateurs_SGF %>% slice(1:3) %>%
  kableExtra::kable() %>%
  kableExtra::kable_styling(font_size = 6.5, bootstrap_options = c("striped", "hover", "condensed", "responsive"))
```

```{r recherche_indics_2, eval=F , echo=F, message=F, warning=F}
DT::datatable(indicateurs_SGF %>% slice(1:2000))
```

Une fois la source (variable 'TABLEAU') et l'identifiant (variable 'VAR_COD') des indicateurs sélectionnés, la fonction __sgf_sfdf__ permet de générer un sf dataframe des départements avec les indicateurs correspondants, au format large :

```{r plot_exemple_data , eval=T , warning=F, message=F}
DEP_pop_1866 <-
  sgf_sfdf(TYPE_NIVGEO = "DEP",
           SRC ="REC_T25",
           LISTE_VAR_COD = c(215, 177, 183))

glimpse(DEP_pop_1866)
```

Puis on peut cartographier le tout avec `ggplot` par exemple :

```{r plot_exemple_carto, eval=T, echo=T, message=F, warning=F , dpi= 500, fig.height=6}
library(ggplot2)
library(scales)
library(hrbrthemes)

ggplot() +
  geom_sf(data = DEP_pop_1866 %>%
            mutate(personnes_sachant_lire_et_ecrire_total_1866_pct = 
                     personnes_sachant_lire_et_ecrire_total_1866 / total_general_de_la_population_total_1866),
          aes(fill= personnes_sachant_lire_et_ecrire_total_1866_pct),
          color = "grey20",
          lwd = 0.15) +
  scale_fill_distiller(name = "", palette = "RdBu",
                       labels = percent_format(accuracy =1),
                       direction = 1) +
  theme_ipsum() +
  theme(axis.text = element_blank(), axis.title  = element_blank(), axis.ticks  = element_blank()) +
  labs(
    title = "Part de la population sachant lire et écrire",
    subtitle = "En 1866, par département",
    caption = "Source : Insee - SGF - ICPSR"
  )

```




